最高法院刑事判決　　　　　　一○○年度台上字第六六五九號
上　訴　人　張德麟
選任辯護人　呂承璋律師
上列上訴人因殺人未遂案件，不服台灣高等法院中華民國一００
年九月二十八日第二審判決（一００年度上訴字第二二二０號，
起訴案號：台灣台北地方法院檢察署九十九年度偵字第二八六二
號），提起上訴，本院判決如下：
    主  文
上訴駁回。
    理  由
按刑事訴訟法第三百七十七條規定，上訴於第三審法院，非以判
決違背法令為理由，不得為之。是提起第三審上訴，應以原判決
違背法令為理由，係屬法定要件。如果上訴理由書狀並未依據卷
內訴訟資料，具體指摘原判決不適用何種法則或如何適用不當，
或所指摘原判決違法情事，顯與法律規定得為第三審上訴理由之
違法情形，不相適合時，均應認其上訴為違背法律上之程式，予
以駁回。本件原判決綜合全部卷證資料，認定上訴人張德麟有其
事實欄所載犯行，已詳所憑之證據與認定之理由。就上訴人否
認有殺人之故意，辯稱：當時被害人廖育森先對伊揮拳，伊閃了
一下，所以沒有被打到，嗣伊即以隨身之菜刀還擊，伊是出於自
衛之意思，才用菜刀砍廖育森云云，及其辯護人辯稱：上訴人係
基於誤想防衛之意思而持菜刀砍殺廖育森，其行為應係屬阻卻故
意之過失傷害犯行云云，認均無足取，於理由內予以指駁、說明
甚詳。因而撤銷第一審之科刑判決，改判仍論處上訴人殺人未遂
罪刑（主刑部分，處有期徒刑六年）。從形式上觀察，並無足以
影響判決結果之違法情形存在。上訴意旨略稱：(一)、原判決既認
定上訴人於行為當時已有「被害妄想、執著、聽幻覺或視幻覺」
等情，何以又認定上訴人當時尚能「明知」頭部、胸部為人身要
害所在，人體重要器官包括氣管、肺臟、心臟、頸動脈等均位於
其內，如以利器猛力攻擊，當有致死之虞，仍朝被害人廖育森上
開部位砍殺，上訴人主觀上「確有殺人故意」。原判決此部分認
定前後不相一致，已有未合。又原判決理由欄既引用廖育森、賴
勝雄、王煥偉及卷附台北市立聯合醫院之精神鑑定報告書，明
上訴人當時行為異常，已陷入安非他命精神之誤想狀態等情，則
上訴人當時內心狀態「誤認」為有危險存在（可能遭人攻擊），
乃屬當然；詎原判決理由欄竟另說明上訴人持刀砍殺之攻擊行為
，係在廖育森作勢揮拳，且上訴人業已閃避之後，當時已無任何
攻擊存在等由，其理由說明前後不一。此部分自有理由矛盾之違
誤。(二)、退而言之，縱上訴人精神並無異常，惟任何人於遭人揮
拳攻擊之際，其本能反應必定是先行閃躲後，再於瞬間反擊，尚
不能憑「在廖育森作勢揮拳，且上訴人業已閃避之後」，即認「
當時已無任何攻擊存在」，而推斷上訴人並非基於「誤想廖育森
之攻擊而出於防衛之意思」，不該當於「正當防衛」或「誤想防
衛」。又依上訴人迭次所供，顯見上訴人迄今之記憶，猶係誤認
本案係肇因於廖育森之攻擊，參以上訴人因安非他命精神病，而
有上開被害妄想等症狀，暨並無殺害廖育森之動機，足見上訴人
主觀上應無殺人之故意，原判決論處上訴人殺人罪刑，顯已過度
評價，亦有適用法則不當及悖於論理法則、罪刑相當原則等語。
惟查證據之取捨、證據證明力之判斷，以及事實有無之認定，屬
事實審法院之職權，苟其取捨判斷與認定，並不違背論理法則及
經驗法則，即不容任意指為違法，而執為適法之第三審上訴理由
。原判決依憑上訴人於原審之部分供詞，證人廖育森於警詢、偵
查與原審之證詞，證人賴勝雄、王煥偉於警詢、偵查之證詞，證
人林耿孝於原審之證詞，以及卷附廖育森之國立台灣大學醫學院
附設醫院診斷證明書與急診病歷、蒐證照片、台北市政府警察局
中正第二分局受理各類案件紀錄表與員警工作登記簿、行政院衛
生署民國九十九年一月十六日衛署醫精審字第０九九０二六００
三二號審查決定通知書、台北市立聯合醫院松德院區診斷證明書
與精神鑑定報告書，暨扣案上訴人所有用以砍殺廖育森之菜刀一
把、預備供犯罪所用之水果刀一把與鐵棍二支等證據資料，資以
認定上訴人確有殺人未遂犯行等情，已明本於調查所得心證，
分別定其取捨而為事實判斷之理由；並就上訴人主觀上應係出於
殺人之故意，而持菜刀砍殺廖育森未遂；上訴人係因長期施用安
非他命類毒品引起被害妄想或幻聽等精神症狀，及案發當天曾施
用甲基安非他命類毒品而誘發，致其行為時辨識行為違法之能力
以及依辨識而行為之能力有顯著減低等由。亦已依據卷證資料詳
加說明，所為論斷，核無違背客觀存在之經驗法則與論理法則，
自屬原審採證認事之適法職權行使。並無上訴意旨所指適用法則
不當及悖於論理法則、罪刑相當原則之違法情形。又刑法第十九
條第二項所謂「因精神障礙，致其辨識行為違法或依其辨識而行
為之能力，顯著減低者」，係指行為人於行為當時因上開原因，
致其對於外界之知覺理解及判斷能力，較普通人之平均程度，顯
然減退者而言，並非已全然喪失上開判斷能力。原判決理由欄說
明上訴人於本案前既已罹患有「安非他命精神病」，而該病症狀
本已有「被害妄想、執著、聽幻覺或視幻覺」之情形等由，旨在
說明上訴人因上開精神症狀，致行為時辨識行為違法或依其辨識
而行為之能力「顯著減低」，而非已完全喪失對外界事物之判斷
能力等情；參以上訴人於警詢時亦供稱：「（問：你是否知道持
刀砍人，嚴重時會使人致死？）知道……」等語。益徵上訴人雖
有上開精神疾病，仍無礙其主觀上「明知」持刀砍殺人體重要部
位，當會致人於死之判斷能力。上訴意旨任意擷取原判決部分文
義，指摘原判決理由矛盾，亦非合法上訴第三審之理由。至於其
他上訴意旨均係就屬原審依憑證據所為事實判斷及證據取捨職權
之合法行使及原判決已論列說明之事項，依憑己見，漫指為違法
，並重為事實之爭執，自非合法之上訴理由。衡以前開說明，其
上訴為違背法律上之程式，應予駁回。
據上論結，應依刑事訴訟法第三百九十五條前段，判決如主文。
中    華    民    國  一○○  年   十二   月    一    日
                      最高法院刑事第九庭
                          審判長法官  賴  忠  星  
                                法官  呂  丹  玉  
                                法官  吳      燦  
                                法官  蔡  名  曜  
                                法官  葉  麗  霞  
本件正本證明與原本無異
                                      書  記  官  
中    華    民    國  一○○  年   十二   月    六    日
                                                       s